臺灣新北地方法院民事裁定　　　　　109年度消債更字第615號
聲　請　人　鄭明清　
代　理　人　林世芬律師（法扶律師）
　
上列當事人因消費者債務清理事件聲請更生，本院裁定如下：
    主  文
聲請人鄭明清自中華民國一一○年九月二十三日上午十一時起開
始更生程序。
命司法事務官進行本件更生程序。
    理  由
一、按債務人不能清償債務或有不能清償之虞者，得依本條例所
    定更生程序，清理其債務。債務人無擔保或無優先權之債務
    總額未逾新臺幣（下同）1,200 萬元者，於法院裁定開始清
    算程序或宣告破產前，得向法院聲請更生。本條例所稱消費
    者，指5 年內未從事營業活動或從事小規模營業活動之自然
    人，消費者債務清理條例（下稱消債條例）第3 條、第42條
    第1 項、第2 條第1 項分別定有明文。次按債務人對於金融
    機構負債務者，在聲請更生或清算前，應向最大債權金融機
    構請求協商債務清償方案，或向其住、居所地之法院或鄉、
    鎮、市、區調解委員會聲請債務清理之調解。債務人為前項
    請求或聲請，應以書面為之，並提出財產及收入狀況說明書
    、債權人及債務人清冊，及按債權人之人數提出繕本或影本
    。協商或調解成立者，債務人不得聲請更生或清算，但因不
    可歸責於己之事由，致履行有困難者，不在此限，消債條例
    第151 條第1 項、第2 項、第7 項、第45條第1 項亦規定甚
    明。又按前開法律規定之「但因不可歸責於己之事由，致履
    行有困難者，不在此限」，其立法意旨係基於債務清償方案
    成立後，應由債務人誠實遵守信用履行協商還款條件，惟於
    例外情形下發生情事變更，在清償期間收入或收益不如預期
    ，致該方案履行困難甚或履行不能，因不可歸責於己之事由
    ，始能聲請更生或清算。此規範意旨在避免債務人任意毀諾
    已成立之協商，濫用更生或清算之裁判上債務清理程序。蓋
    以債務清償方案係經當事人行使程序選擇權所為之債務清理
    契約，債務人應受該成立之協議所拘束。債務人既已與金融
    機構協商成立，如認該協商方案履行有其他不適當情形，自
    仍應再循協商途徑謀求解決。所謂不可歸責於己之事由並不
    以債務人「不可預見」為必要，消債條例第151 條第7 項但
    書規定情形，僅須於法院就更生或清算之聲請為裁判時存在
    即可，不以協商成立後始發生者為限，並與債務人於協商時
    能否預見無關。債務人於協商時縱未詳加思考、正確判斷，
    或可預見將來履行可能有重大困難而仍冒然簽約成立協商，
    亦不能據此即認其履行顯有重大困難係可歸責於債務人（司
    法院98年第1 期民事業務研究會第24號司法院民事廳消費者
    債務清理條例法律問題研審小組意見參照）。
二、本件聲請意旨略以：聲請人前因負擔家計及扶養罹患阿茲海
    默氏症、多發性骨關節炎多年之母親鄭許葉，及支付父親鄭
    樹生於養老院之費用每月約1 萬多元，致積欠金融機構債務
    ，聲請人曾於民國90年間與最大債權銀行成立債務清理前置
    協商，惟還款數月後即無力清償而毀諾，爰依法聲請更生程
    序等語。
三、經查：
  ㈠聲請人於本件更生聲請前，曾於98年10月20日與最大債權金
    融機構台新商業銀行成立債務協商，協商方案約定分130 期
    、利率0 ％、每月清償7,592 元，自98年11月10日起繳款至
    全部清償為止，於100 年9 月經銀行通報毀諾等情，有財團
    法人金融聯合徵信中心查詢當事人綜合信用報告、台新商業
    銀行110 年6 月23日台新總個資字第1100010563號函存卷可
    稽（見本院卷第31至35頁、第159 至169 頁）。而債務人與
    債權人成立協商或調解後，即應依誠信原則履行，故應限制
    於債務人因不可歸責於己之事由，致履行有困難時，始得聲
    請更生或清算，俾債務人盡力履行協商或調解方案，避免任
    意毀諾，是本件聲請人向本院聲請更生，應先審究其是否有
    消債條例第151 條第7 項但書規定「不可歸責於己之事由，
    致履行有困難」之情事。
  ㈡按債務人可處分所得扣除自己及依法應受其扶養者所必要生
    活費用之餘額，連續3 個月低於協商方案應清償之金額者，
    推定有因不可歸責於己致履行有困難之事由，消債條例第15
    1 條第8 項準用同條例第75條第2 項規定甚明。另按債務人
    必要生活費用，以最近1 年衛生福利部或直轄市政府所公告
    當地區每人每月最低生活費1.2 倍定之；債務人聲請更生或
    清算時所提財產及收入狀況說明書，其表明每月必要支出之
    數額，與本條例第64條之2 第1 項、第2 項規定之認定標準
    相符者，毋庸記載原因、種類及提出證明文件，消債條例第
    64條之2 第1 項、第43條第7 項分別定有明文。依聲請人勞
    工保險被保險人投保資料所示，其於98年3 月7 日起在義峰
    食品股份有限公司任職，投保薪資為3 萬3,300 元，推定聲
    請人毀諾時薪資為3 萬3,300 元，又聲請人未陳報其於毀諾
    時每月必要之生活費用，本院爰以毀諾時即100 年度7 月至
    12月新北市每人每月最低生活費用1 萬1,832 元之1.2 倍1
    萬4,198 元（元以下四捨五入）計算其每月生活必要費用；
    另聲請人主張需扶養母親鄭許葉，又其前配偶武富柳工作不
    穩定，無力扶養子女，聲請人需獨立扶養1 未成年子女鄭○
    豪，據其提出上開受扶養人之戶籍謄本、綜合所得稅各類所
    得資料清單、全國財產稅總歸戶財產查詢清單、郵局存摺封
    面及內頁影本為證（見本院卷第39頁、第47至55頁），而鄭
    許葉之扶養義務人為4 人，是聲請人所需負擔鄭許葉之扶養
    費用應為3,550 元（計算式：14,198元÷4 ＝3,550 元，元
    以下四捨五入，下同），另本院依職權調取武富柳之勞工保
    險被保險人投保資料、稅務電子閘門資料，見武富柳於100
    年間確無投保紀錄亦無所得財產（見本院限閱卷），又聲請
    人主張其獨立支付鄭○豪之扶養費用為9,000 元，未違上開
    每人每月最低生活費1.2 倍之1 萬4,198 元，自屬可採，是
    聲請人之薪資收入扣除自己及依法應受其扶養者所必要生活
    費用為6,552 元【計算式：33,300元－14,198元－3,550 元
    －9,000 元＝6,552 元】，已不足清償原協商方案所約定之
    7,592 元，堪認聲請人係有不可歸責於己之事由，致履行協
    商方案有困難之情事。
  ㈢又聲請人主張目前保單數筆外，別無其他財產，目前在義峰
    食品股份有限公司工作，月收入3 萬6,800 元等節，業提出
    全國財產稅總歸戶財產查詢清單、104 年至108 年綜合所得
    稅各類所得資料清單、勞工保險被保險人投保資料暨明細、
    在職證明書、銀行存摺封面及內頁影本等件為憑（見本院卷
    第37至38頁、第41至45頁、第85至87頁、第95至99頁），是
    本院暫以3 萬6,800 元計算聲請人每月收入數額。復參以11
    0 年度新北市每人每月最低生活費用1 萬5,600 元，依此每
    人每月生活所必需之費用應為1 萬8,720 元（計算式：1 萬
    5,600 元×1.2 ＝1 萬8,720 元），是聲請人主張其生活所
    必需之費用為1 萬8,000 元（見本院卷第81頁），應為可採
    。另聲請人主張需扶養母親鄭許葉及1 名未成年子女鄭○豪
    ，每月負擔扶養費共1 萬8,000 元，據其提出上開受扶養人
    之戶籍謄本、107 至108 年度綜合所得稅各類所得資料清單
    、全國財產稅總歸戶財產查詢清單、郵局存摺封面及內頁影
    本、新北市社會福利資格證明等件為證（見本院卷第47至55
    頁、第89頁、第101 頁），惟鄭許葉現按月領有7,759 元之
    老年補助，鄭○豪則每月領有低收入戶補助6,358 元，有鄭
    許葉存摺資料、新北市社會福利補助明細資料存卷足稽（見
    本院卷第101 至103 頁、第125 頁），而鄭許葉之扶養義務
    人為4 人，已如前述，是聲請人所需負擔鄭許葉之扶養費用
    應為2,740 元【計算式：（18,720元－7,759 元）÷4 ＝2,
    740 元，元以下四捨五入，下同】，另聲請人前配偶武富柳
    目前在邦協發展企業有限公司任職，自107 年起即有薪資收
    入，於109 年度之所得已有42萬2,556 元，有武富柳之勞工
    保險被保險人投保資料、稅務電子閘門資料（見本院限閱卷
    ），應有扶養鄭○豪之能力，是鄭○豪之扶養義務人應有2
    人，聲請人所需負擔鄭○豪之扶養費用應為6,181 元【計算
    式：（18,720元－6,358 元）÷2 ＝6,181 元】。則聲請人
    之每月必要支出應為2 萬6,921 元（計算式：18,000元＋2,
    740 元＋6,181 元＝26,921元）。
  ㈣從而，聲請人每月可支配收入3 萬6,800 元扣除每月生活必
    要支出共計2 萬6,921 元後，餘額為9,879 元（計算式：36
    ,800元－26,921元＝9,879 元），聲請人陳報債權人之債權
    總額固約51萬8,139 元（其中金融機構之債權約為48萬1,81
    9 元），惟債權人匯豐商業銀行陳報之債權額則達81萬7,42
    2 元、凱基商業銀行亦達40萬6,968 元（見本院卷第159 至
    199 頁），而聲請人為50年6 月生，現逾60歲，屆法定退休
    年齡65歲未達5 年，是以，本院審酌聲請人現況之財產、勞
    力、年齡及信用等清償能力，以聲請人目前每月收入扣除每
    月合理之基本生活費用後，堪認其客觀上處於因欠缺清償能
    力而不足以清償債務之經濟狀態，自符合消債條例第3 條所
    定之要件。
四、綜上所述，本件聲請人為一般消費者，並未從事營業活動，
    且其確有不能清償債務之虞之情事，又所負無擔保或無優先
    權之本金及利息債務總額未逾1,200 萬元，亦未經法院裁定
    開始清算程序或宣告破產，復查無消債條例第6 條第3 項、
    第8 條或第46條各款所定駁回更生聲請之事由存在，則聲請
    人聲請本件更生，洵屬有據，應予准許。
五、至於聲請人於更生程序開始後，應另提出足以為債權人會議
    可決或經法院認為公允之更生方案以供採擇，俾免更生程序
    進行至依消債條例第61條規定應行清算之程度，附此敘明。
六、依消債條例第11條第1 項、第45條第1 項、第16條第1 項，
    裁定如主文。
中    華    民    國   110    年    9    月     23    日
              民事第一庭    法      官  洪任遠
上為正本係照原本作成
本件不得抗告
本裁定已於110年9月23日上午11時公告。
中    華    民    國   110    年    9    月     23    日
                            書  記  官  黃翊芳